---
title: "Sprawozdanie z listy 2"
subtitle: "Eksploracja danych"
author: "Marta Stankiewicz (282244)  \n Paweł Nowak (282223)"
date: "`r Sys.Date()`"
header-includes:
   - \usepackage[OT4]{polski}
   - \usepackage[utf8]{inputenc}
   - \usepackage{graphicx}
   - \usepackage{float}
output: 
  pdf_document:
    toc: true
    fig_caption: true
    fig_width: 5 
    fig_height: 4 
    number_sections: true
fontsize: 12pt 
lof: true
lot: true
---


---
```{r setup, include=FALSE}
knitr::opts_chunk$set(echo = TRUE, cache = FALSE)
knitr::opts_chunk$set(warning = FALSE, message = FALSE) 
knitr::opts_chunk$set(fig.pos = "H", out.extra ='', fig.align = "center")

```

```{r importing libraries, warning=FALSE, include=FALSE}
# Importing necessary libraries.
library(datasets)
library(dplyr)
library(ggplot2)
library(GGally)
library(gridExtra)
library(arules)
```



```{r data reading, include=FALSE}
# Reading the 'iris' data set.
data("iris") 
iris_df <- iris


num.cols <- colnames(iris_df %>% dplyr::select( where(is.numeric))) # Find the numerical variables.
print(num.cols)
```


# Zadanie 1.
## Ocena zdolności dyskryminacyjnych zmiennych ciągłych.

W celu zbadania zdolności dyskryminacyjnej cech, posłużymy się wykresem skrzypcowo-pudełkowym (tj. wykresem skrzypcowym wraz z wykresem pudełkowym). 

```{r violin boxplots, echo=FALSE, fig.width = 9, fig.height = 8, fig.cap = "Wykresy skrzypcowo-pudełkowe dla zmiennych ciągłych"}
  # Create a violin-with-box plot for each continous variable and arrange them in a figure.
    violin.plot.box_maker <- function(var){
    ggplot(data = iris_df, 
           aes(x = Species, y = iris_df[[var]], fill = Species)) +
      geom_violin(alpha = 0.2) +
      geom_boxplot(width = 0.15) +
        ylab(gsub("\\.", " ", var)) + 
        labs(title = paste("Wykres skrzypcowo-pudełkowy zmiennej\n",var))
    
    }
    
    grid.arrange(violin.plot.box_maker("Sepal.Length"), violin.plot.box_maker("Sepal.Width"),
               violin.plot.box_maker("Petal.Length"),
              violin.plot.box_maker("Petal.Width")
              )

```

Z wykresów \ref{fig:violin boxplots} wnioskujemy, że największe zdolności dyskryminacyjne wykazuje zmienna *Petal.Width*. Z kolei najmniejsze zdolności do separacji gatunków obserwujemy u zmiennej *Sepal.Width*.


## Porównanie róznych metod dyskretyzacji nienadzorowanej.
```{r discretization, include = FALSE}
var.discretization <- function(df, var){
  # Estimate the mean and sd of the variable (we'll use these values for fixed-type discretization)
  var.vec <- df[[var]]
  
  mean.est <- mean(var.vec)
  sd.est <- sd(var.vec)
  
  
  # Oparta na równej częstotliwości.
  var.discr.freq <- discretize(var.vec, 
                               method = "frequency", 
                               breaks = 3,
                               label = c("Krótka", "Średnia", "Długa"))
  
  # equal-width discretization
  var.discr.width <- discretize(var.vec, 
                                method = "interval", 
                                breaks = 3,
                                label = c("Krótka", "Średnia", "Długa"))
  
  # cluster discretization
  var.discr.cluster <- discretize(var.vec, 
                                  method = "cluster", 
                                  breaks = 3,
                                  label = c("Krótka", "Średnia", "Długa"))
  
  # user-specified breaks bounds.
  var.discr.user <- discretize(var.vec,
                               method = "fixed",
                               breaks = c(-Inf, mean.est-sd.est, mean.est+sd.est, Inf),
                               label = c("Krótka", "Średnia", "Długa"))

  
  
  # Store discretization result in a dataframe.
  df.discr_vals <- data.frame("equal_frequency" = var.discr.freq,
                              "equal_width" = var.discr.width,
                              "cluster_based" = var.discr.cluster,
                              "fixed_bounds"= var.discr.user
                              )
  
  # Rename the columns.
  renamed.columns <- sapply(colnames(df.discr_vals), function(x){ paste(var, " ", x) })
  colnames(df.discr_vals) = renamed.columns
  
  return(df.discr_vals)
  
}

var.discretization(iris_df, "Petal.Width")

```

